臺灣基隆地方法院民事判決
110年度訴字第277號
原      告  陳政忠  


            陳秋偉  

            施嘉和  

上三人共同                      
訴訟代理人  陳雅萍律師
被      告  李信宏  


上  一  人                      
訴訟代理人  楊振鴻  
被      告  陳景源  

            莊依穎  


            吳参良  


            蔡素嬌  

            周麗娟  

            陳水永  

            吳陳金綢


            楊采蓁  

上  一  人                      
訴訟代理人  許建富  
被      告  哈璐.雅告

上列當事人間分割共有物事件，本院於民國110年7月28日辯論終
結，判決如下：
    主      文
兩造共有坐落新北市○○區○○段○○○地號土地（面積三二六０點四八
平方公尺），應予變價分割，所得價金按附表所示之應有部分比
例分配。
訴訟費用新臺幣捌仟肆佰捌拾元，由兩造按附表所示之應有部分
比例負擔。 
    事實及理由
一、按因不動產之物權或其分割或經界涉訟者，專屬不動產所在
    地之法院管轄。民事訴訟法第10條定有明文。本件原告請求
    裁判分割兩造共有之新北市○○區○○段000地號土地（面積326
    0.48平方公尺；下稱系爭土地），而系爭土地位在本院轄區
    ，是依首開規定，本件訴訟專屬於本院管轄。
二、被告李信宏、陳景源、莊依穎、蔡素嬌、周麗娟、陳水永、
    吳陳金綢、哈璐.雅告經合法通知，未於言詞辯論期日到場
    ，核無民事訴訟法第386條各款所列情形，爰依同法第385條
    第1項前段之規定，准原告之聲請，由其一造辯論而為判決
    。
三、原告主張：
    系爭土地乃兩造共有，應有部分比例各如附表所示；因系爭
    土地無不分割之協議，亦無因物之使用目的而不能分割之情
    形，兼之兩造無從就系爭土地達成分割協議，為此，乃提起
    本件分割共有物之訴，並聲明：系爭土地應予變價分割，所
    得價金按附表所示之應有部分比例分配。
四、被告答辯：
  ㈠被告李信宏：
　　同意原告第二次所提出之原物分割方案。
  ㈡被告吳参良：
　　同意變價分割。
  ㈢被告楊采蓁：　　
　　同意變價分割。　　  　　
  ㈣被告陳景源、莊依穎、蔡素嬌、周麗娟、陳水永、吳陳金綢
    、哈璐.雅告經合法通知，未於調解期日或言詞辯論期日到
    場，亦未提出書狀為任何聲明或陳述。
五、本院判斷：　　　
  ㈠系爭土地乃兩造共有，應有部分比例各如附表所示。此首經
    本院職權查詢土地登記資料核閱屬實，有系爭土地查詢資料
    列印紙本（本院卷㈠第451頁至第459頁）在卷可稽。其次，
    原告主張系爭土地並無不分割之協議，亦無因物之使用目的
    而不能分割之情形，且兩造迄今未就系爭土地達成分割協議
    等情，亦有上開查詢資料存卷為憑，且為被告之所不否認。
  ㈡按各共有人，除法令另有規定外，得隨時請求分割共有物；
    但因物之使用目的不能分割或契約訂有不分割之期限者，不
    在此限。民法第823條第1項定有明文。查系爭土地乃兩造共
    有，且兩造既無不分割之協議，系爭土地亦無因法令或物之
    使用目的而不能分割之情形；因「共有物分割請求權」，乃
    各共有人得隨時以單方之意思表示，請求他共有人終止共有
    關係之權利，故原告行使「共有物分割請求權」之結果，不
    僅足使他共有人負有與之協議分割方法之「義務」，於共有
    人不能或不為協議分割之情形下，原告更可進而「以訴請求
    」法院定其分割方法，蓋民法第823條第1項前段：「各共有
    人，得隨時請求分割共有物。」學說上稱此為「分割之自由
    」，因相較於單獨所有而言，共有關係無疑妨礙「共有物用
    益、管理之圓滑進行」（民法第820條第1項、第3項規定參
    看），並且有害於「共有物之自由流通」（民法第第819條
    第2項規定參看），是為增進共有物之經濟效益，立法者乃
    明文允許共有人得隨時請求分割共有物，故「共有物分割請
    求權」之行使，既不須徵求其他共有人之同意，其他共有人
    亦無拒絕分割之餘地。基此，原告因兩造不能就分割方法達
    成共識，以致系爭土地迄今無從辦理協議分割，乃訴請本院
    就系爭土地裁判分割（定其分割方法），自屬適法而無不當
    。
  ㈢第按共有物之分割，依共有人協議之方法行之。分割之方法
    不能協議決定，或於協議決定後因消滅時效完成經共有人拒
    絕履行者，法院得因任何共有人之請求，命為下列之分配：
    ⒈以原物分配於各共有人。但各共有人均受原物之分配顯有
    困難者，得將原物分配於部分共有人。⒉原物分配顯有困難
    時，得變賣共有物，以價金分配於各共有人；或以原物之一
    部分分配於各共有人，他部分變賣，以價金分配於各共有人
    。民法第824條第1項、第2項規定甚明。因裁判分割共有物
    訴訟，為形式之形成訴訟，其事件本質為非訟事件，故法院
    定共有物之分割方法，應斟酌當事人之聲明、共有物之性質
    、經濟效用及全體共有人之利益等公平決之，不受當事人聲
    明之拘束。第按分割共有物，以消滅共有關係為目的；共有
    物分割之方法，須先就原物分配，於原物分配有困難時，則
    予變賣，以價金分配於各共有人（最高法院51年台上字第27
    1號、69年台上字第1831號判例意旨參照）；且分割共有物
    既係以消滅共有關係為目的，則法院於裁判分割共有物時，
    除因該共有物之使用目的不能分割（如共同使用之道路）或
    共有人明示仍願維持共有關係等情形外，應將共有物分配與
    各共有人單獨所有，「不得」創設新的共有關係（最高法院
    88年度台上字第1801號判決意旨參照），是法院裁判分割共
    有物，應符合澈底消滅共有關係兼求公平合理之旨（最高法
    院82年度台上字第512號判決意旨參照）；再者，法院裁量
    共有物分割之方法，應具體斟酌公平（均衡）原則、各共有
    人之利害關係、共有物之性質及價格、分割後之利用價值、
    經濟效用、經濟原則及使用現狀、各共有人之意願等相關因
    素（最高法院57年台上字第2117號判例意旨參照；最高法院
    91年度台上字第915號、91年度台上字第805號、88年度台上
    字第2199號、85年度台上字第338號、88年度台上字第600號
    判決意旨參照），以為分割方案之妥適決定。經查：
  ⒈系爭土地雖無不能分割之法令限制，亦無因物之使用目的而
    不能分割之情形，然因其使用分區為「山坡地保育區」、使
    用地類別為「農牧用地」，故系爭土地乃農業發展條例所稱
    「耕地」，「原物分割」應受農業發展條例之拘束，並應吻
    合耕地分割執行要點之規範，此業經本院職權函請新北市瑞
    芳地政事務所查覆在卷，有新北市瑞芳地政事務所110年3月
    18日新北瑞地測字第1106072470號函（本院卷㈠第197頁至第
    198頁）存卷為憑；而原告因應「耕地原物分割」所提出之
    方案，則與農業發展條例之法令限制不相適合，此亦經本院
    向新北市瑞芳地政事務所函詢在卷，有新北市瑞芳地政事務
    所110年4月8日新北瑞地測字第1106073272號函（本院卷㈠第
    353頁至第354頁）可供查考。
  ⒉承前，原告因其主張「原物分割」窒礙難行，乃退求倡議本
    件應予「變價分割」（本院卷㈠第419頁），而被告則未提出
    任何「原物分割」之適切方案以供參考。因系爭土地倘欲合
    致農業發展條例而為「原物分割」，勢須部分共有人配合創
    設並且維持共有關係，然而部分共有人則已到庭明示反對，
    以致系爭土地之「原物分割」顯非可行；而衡酌系爭土地倘
    為變價分割，有意買回土地之共有人，仍可行使彼等優先承
    買之法律上權利，藉此繼續保有系爭土地之所有權，而共有
    人或第三人於土地變價過程所為之良性公平競價，亦可增益
    土地變現之價值，從而提高各共有人所可能獲配之金額，是
    系爭土地變價分割之結果，應能兼顧全體共有人之利益，併
    期周全土地完整使用之整體社會經濟效益，基此，本院認本
    件不宜原物分割而應變價分割，亦即，系爭土地應予變賣，
    其所得價金再按附表所示比例，均分予各該共有人。爰採變
    價分割方式，判決如主文第一項所示。
六、按分割共有物之訴，乃固有必要共同訴訟，兩造本可互換地
    位，是被告之應訴，實乃固有必要共同訴訟之性質所使然，
    況且，原告既因兩造洵無分割共識，方起訴請求法院裁判分
    割，是自客觀以言，兩造顯均因本件訴訟而互蒙其利，為求
    事理之公允，爰職權確定訴訟費用即第一審裁判費新臺幣（
    下同）8,480元，由兩造按附表所示應有部分之比例負擔。
七、本件事證已臻明確，兩造其餘攻擊防禦方法及所提證據，於
    判決結果不生影響，爰不予逐一論述。
八、據上論結，本件原告之訴為有理由，依民事訴訟法第385條
    第1項前段、第80條之1，判決如主文。
中　　華　　民　　國　　110 　年　　7 　　月　　29　　日
                  民事庭法  官   王慧惠
以上正本係照原本作成。　　　　　　　　　   
如對本判決上訴，須於判決送達後20日內向本院提出上訴狀。如
委任律師提起上訴者，應一併繳納上訴審裁判費。
中　　華　　民　　國　　110 　年　　7 　　月　　29　　日
                        書記官   姚安儒
附表：110年度訴字第277號     編號  稱    謂   姓    名     應  有  部  分   ①①  原    告 陳政忠 521/18000   ②②  原    告 陳秋偉 521/18000   ③③  原    告 施嘉和 521/18000   ④  被    告 李信宏 11485/134460   ⑤  被    告 陳景源 9245/134460   ⑥  被    告 莊依穎 634/134460   ⑦  被    告 吳參良 70715/0000000   ⑧  被    告 蔡素嬌 958/12000   ⑨  被    告 周麗娟 9300/134460   ⑩  被    告 陳水永 20450/134460   ⑪  被    告 吳陳金綢 2240/134460   ⑫  被    告 楊采蓁 68045/0000000   ⑬  被    告 哈璐.雅告 1/3